臺灣士林地方法院刑事判決　　　　　　　　　　　　　九十二年度訴字第二八號
　　公　訴　人　臺灣士林地方法院檢察署檢察官
　　被　　　告　癸○○
　　選任辯護人　鍾耀盛律師
　　被　　　告　辛○○
右列被告因妨害自由等案件，經檢察官提起公訴（八十九年度偵字第一九七三號），
本院判決如左：
    主  文
癸○○、辛○○共同私行拘禁，辛○○累犯，各處有期徒刑陸月，如易科罰金各以
佰元折算壹日。
    事  實
一辛○○（綽號「小毛」）前因違反麻醉藥品管理條例案件，經台灣台北地方法院以
  八十三年度易字第六九四○號判處有期徒刑二月確定，並於民國八十四年二月二十
  七日易科罰金執行完畢。
二緣丁○○因遭乙○○積欠本金新台幣（下同）四百二十萬元及利息，屢催不還，丁○○遂於八十八年六月中旬（起訴書誤為十月初）至臺北縣新莊市民代表會副主席
  陳振宗辦公室，向陳振宗請教該債務處理之方式，陳振宗稱可委託蔣火樹處理，丁○○便於八十八年六月十六日書立委請蔣火樹處理上開債務之委託書及乙○○開具
  之票額計四百二十萬元之本票影本予蔣火樹，蔣火樹遂於八十八年十月四日以自己
  名義出具委託全方位徵信社（實為全方位國際徵信有限公司，委託書誤為全方位徵
  信社，以下仍稱全方位徵信社）之癸○○（綽號「毛豆」）處理丁○○前述債權之
  委託書（委託書仍載明受丁○○委託之意旨）及丁○○交付之本票影本予癸○○。
  癸○○受委託後，即於十月間，在台北國賓飯店，分別與乙○○協調三次，乙○○
  於上開協調時曾邀約友人壬○○、戊○○（綽號「豆花」，係由壬○○偕同前往）
  同行，因三次協調後，乙○○均未依協調之結果還款，癸○○遂再與乙○○約於八
  十八年十一月十七日下午三時十分許，在位於台北市○○○路、塔城街口之尋覓園
  咖啡廳二樓，再行協調。是日癸○○並通知全方位徵信社之登記負責人辛○○（僅
  為名義上負責人，實為癸○○僱用之職員），及認識戊○○之己○○（綽號「捷勝
  」，因己○○就本案為認罪之答辯，本院合議裁定由受命法官行簡式審判程序另行
  審結）前往，己○○並約丙○○（綽號「雅雅」，因丙○○就本案為認罪之答辯，
  本院合議裁定由受命法官行簡式審判程序另行審結）前往。在尋覓園咖啡廳時，癸○○、戊○○、乙○○及壬○○同桌談論債務清償事宜，己○○、辛○○、丙○○
  則坐在另一桌，壬○○因見乙○○無錢清償，即於下午四時許先行離去，並央求癸○○等人不要為難乙○○，旋戊○○亦離開，癸○○續與乙○○談論債務處理方案
  ，惟乙○○雖承諾還款，但始終無法提出清償之時間，癸○○遂於下午四時十分許
  要乙○○隨其去見其老大，乙○○應允之，癸○○、辛○○、己○○、丙○○、乙○○一行人遂離開尋覓園咖啡廳，並搭上辛○○所攔之計程車（除丙○○外，餘均
  上車），於車行至台北市士林區時下車，癸○○、辛○○、己○○，與隨後趕到之
  丙○○見乙○○並無還款之誠意，為迫使其還款，竟基於妨害自由之犯意聯絡，將
  乙○○強押上由癸○○所駕駛車號不詳之自用小客車，由己○○坐副駕駛座，乙○○坐後座中間，丙○○、辛○○則分坐在乙○○左、右二側，己○○並令乙○○將
  頭低下，使乙○○無法看清車行路線，癸○○駕車在台北縣、市繞行約二小時後，
  將乙○○押往台北縣新莊某賓館（即起訴書所載之旅館）內私行拘禁，在賓館房間
  內癸○○、己○○等四人令乙○○提出具體清償方案或撥打電話向親友調款，乙○○俱稱無錢，己○○憤而提議綑綁乙○○，遂由癸○○提供膠帶（無法證明為癸○○等人所有），己○○用膠帶將乙○○之雙手分別綁在椅子之左、右扶手，並以膠
  帶封住乙○○嘴巴，癸○○、辛○○及己○○並均恫稱：「如不還債，準備寫遺書
  ，看如何死」、「打斷其手腳」等語（丙○○在旁聽聞），癸○○、己○○等人為
  達迫使乙○○還款之目的，四人即基於普通傷害之犯意聯絡，由癸○○、辛○○、
  己○○以賓館內之火柴點火燒乙○○胸部，丙○○則在旁觀看，致乙○○受有前胸
  五處表淺擦傷（○．五ｘ○．五公分、○．五ｘ○．五公分、○．三ｘ○．三公分
  、○．三ｘ○．三公分、二．五ｘ○．五公分）之傷害，乙○○不堪凌虐，遂於翌
  日（即十八日）中午十二時三十分許，以癸○○交付之手機，撥打電話予其兄甲○○及外甥子○○調款，以此強暴、脅迫方式使乙○○行撥電話向他人調款之無義務
  事，甲○○及子○○之妻劉碧雲因而分別自萬通商業銀行新營分行、台灣中小企業
  銀行，各匯款十萬元及三十萬元入癸○○指定之上海商業銀行戶名李天后，帳號：
  00000000000000號之人頭帳戶（此帳戶由辛○○提供，乃辛○○前
  向跳蚤市場購買），甲○○並允諾一週後再支付十萬元，癸○○等四人於該日下午
  三時四十分許照會上海商業銀行得知確有前開四十萬元匯入李天后帳戶，始將乙○○載回尋覓園咖啡廳並於該日下午四時許釋放，乙○○始獲自由。嗣乙○○於八十
  八年十一月二十八日在台北市○○○路、重慶北路口再給付癸○○十萬元，惟癸○○告知所給付之五十萬元僅係利息，乙○○恐再遭癸○○等人非難，遂報警偵辦。
二案經被害人乙○○訴由台北市政府警察局移送台灣士林地方法院檢察署檢察官偵查
  起訴。
    理  由
一右揭犯罪事實，業據被告癸○○於本院九十三年三月五日審理時自白不諱，被告辛○○則辯稱：伊僅雖有自尋覓園咖啡廳與被告癸○○等人至賓館，於賓館時亦全程
  在場，但未綁告訴人，亦未以火柴燒告訴人云云，查右開犯罪事實，業據共同被告
  己○○、丙○○分別於本院九十三年二月十六日、十九日審理時自白不諱，核與告
  訴人乙○○指訴相符。而告訴人乙○○積欠丁○○四百二十萬元，屢催不還，丁○○始經由陳振宗介紹而委託蔣火樹，蔣火樹再委託共同被告癸○○處理告訴人欠款
  ，嗣共同被告癸○○於十月間先後與告訴人協調三次，期間壬○○及戊○○參加一
  次協調，於前開三次協調時，告訴人雖承諾還款然均未依約履行，故共同被告癸○○再與告訴人約於八十八年十一月十七日下午三時十分許，在尋覓園咖啡廳協調，
  告訴人即偕戊○○、壬○○前往，共同被告癸○○則另邀約共同被告辛○○、被告
  己○○，被告己○○再邀被告丙○○至尋覓園咖啡廳，因協調仍無結果，壬○○、
  戊○○即先行離開。甲○○、子○○於八十八年十一月十八日中午十二時許，分別
  接獲告訴人請求籌款之電話後，甲○○及子○○之妻劉碧雲即分別於事實欄所述之
  銀行，各匯款十萬元、三十萬元入前述李天后之帳戶，甲○○嗣後再給付十萬元現
  金予告訴人，告訴人再交付十萬元予被告等人等情，業據證人陳振宗、蔣火樹、丁○○、甲○○、子○○、劉碧雲、壬○○分別警訊、偵查及本院證述綦詳，並有委
  託書二份、匯款申請書、電匯通知書、告訴人簽發之本票影本三紙等在卷可參。而
  告訴人遭被告己○○等人以火柴燒其胸部，致受有事實欄所述之傷害一情，復有台
  北市立中興醫院診斷證明書一份在卷可參。雖被告己○○於本院九十三年二月十六
  日、十九日審理時稱：在賓館叫告訴人還債時，被告己○○、癸○○、辛○○有說
  一些不好聽的話，且口氣不好，但具體說些什麼，時隔已久不確定等語，然查被告
  丙○○於本院九十三年二月十九日審理時供稱：確有聽到被告己○○、辛○○、癸○○等人說上開各語（參該日筆錄第三頁），再查本院九十三年二月庭訊時，距本
  案案發時間（八十八年十一月十七日、十八日）已四年有餘，被告己○○不記得說
  過何語，尚不違常情。再衡以被告己○○、癸○○、辛○○等人既意在向告訴人索
  債，告訴人久經協調亦不還款，彼等嗣又以火柴點火燒告訴人之胸部，是其等對告
  訴人所說之各語絕非善語，參以告訴人於尋覓園咖啡廳與被告癸○○等人協調時，
  均無法提出現款償還，亦無撥打電話向親友借款還債之意，於賓館時竟撥打電話向
  其兄及外甥調款，若非被告己○○等人對其為上開各語，致其心生畏懼，告訴人焉
  會反其初衷，是告訴人稱被告己○○等人對其為上開各語，及被告丙○○稱有聽到
  被告己○○、癸○○、辛○○三人為上開各語，尚屬可採。被告丙○○雖未對告訴
  人為上開恐嚇之言語，亦未以火柴燒告訴人之胸部，然其於被告己○○等人為上開
  各行為時，亦在場，且被告丙○○本即與被告己○○、癸○○等人有妨害告訴人自
  由，迫其還債之目的，自有將被告己○○等人之上開行為視為自己行為之意。
二雖公訴人認於八十八年十月初丁○○至上址因告訴人積欠債務之事拜訪陳振宗時，
  適被告癸○○亦前往該處訪蔣火樹，得知上情，而起意代為討債，然查丁○○係於
  八十八年六月十六日委託蔣火樹處理上開債務，蔣火樹則於八十八年十月四日委託
  被告癸○○處理等情，業據證人丁○○、蔣火樹陳明，並有丁○○及蔣火樹分別出
  具之委託書附於本院卷及偵卷第二二七頁可參，堪認丁○○委託蔣火樹處理債務之
  時間為八十八年六月十六日，起訴書誤為八十八年十月初，容有錯誤，應予更正。
  又被告己○○雖稱：在尋覓園咖啡廳談債務時，被告癸○○、辛○○、告訴人乙○○及壬○○坐一桌，伊與戊○○、被告丙○○坐另一桌等語，證人壬○○於本院九
  十三年二月十九日庭訊時則證稱：在尋覓園咖啡廳時戊○○、壬○○、乙○○及被
  告癸○○坐一桌，其他人坐另一桌等語，二者所述不符，然查告訴人偕壬○○、戊○○同往之目的既在協助告訴人與受債權人丁○○委託之被告癸○○談債務問題，
  衡情戊○○應與告訴人、壬○○、被告癸○○同桌談論債務，方符戊○○到場之目
  的，是應以上開各人在尋覓園咖啡廳時所在之位置，應以證人壬○○所言為可採，
  被告己○○此部分所言，應屬記憶錯誤。另證人戊○○於本院證稱：被告丙○○至
  尋覓園咖啡廳後，因有事先行離開，餘伊與告訴人、被告癸○○繼續協商，談好後
  ，三人即一起離開尋覓園咖啡廳云云，然查當天被告己○○有至尋覓園咖啡廳等情
  ，已據被告己○○、丙○○、癸○○、告訴人等述明，證人戊○○竟稱：當天被告
  己○○未至尋覓園咖啡廳云云，所述已有不實，而其所稱：在尋覓園咖啡廳時被告
  丙○○因有事先離開，餘伊、告訴人及被告癸○○續在尋覓園咖啡廳，後伊與告訴
  人、被告癸○○一起離開云云，復與被告等人及告訴人所述不符，證人戊○○所言
  顯係偏袒被告丙○○，且與事實不符，不足採信，難執之對被告丙○○為有利之認
  定。再證人即全方位徵信社之員工庚○○於本院九十二年七月九日審理時雖結證稱
  ：被告癸○○、辛○○於八十八年間，每天下午五、六點均會回公司打卡，八十八
  年十一月十七日亦有會回公司與客戶談委託調查外遇之事云云，經本院質之何以記
  得如此久之事，答稱：就是記得云云，查徵信公司受委託調查外遇之事，乃屬常見
  之案例，並無何特別處，若無特別之情事，證人庚○○何以對近四年前之事記憶猶
  新，實令人起疑，而八十八年十一月十七日被告癸○○、辛○○與告訴人在尋覓園
  咖啡廳碰面後，即將告訴人押往賓館，拘禁於該處，並全程均在一情，已據告訴人
  、被告己○○、癸○○陳明，顯見證人庚○○所證與事實不符，難以之為對被告癸○○、辛○○有利之認定（至證人庚○○於具結後，為不實證述，是否構成偽證罪
  ，應由檢察官另行偵辦）。再被告癸○○於九十三年三月五日審理雖稱：不知何人
  提供李天后之帳戶云云，被告辛○○於該日則稱：李天后帳戶係被告己○○提供云
  云，質之被告己○○則稱：李天后帳戶非伊提供等語，查被告癸○○、辛○○於本
  院九十二年六月十八日審理時即稱李天后之帳戶是被告辛○○提供，該帳戶是被告
  辛○○前向跳蚤市場所購，前稱係被告丙○○提供係因當時被告丙○○未到庭，故
  推給被告丙○○等語（參該日筆錄第二二、二三頁），查受債權人丁○○委託處理
  告訴人之債務者為癸○○，被告己○○、丙○○僅係應被告癸○○之邀前來協助，
  債務人欲還款所匯之帳戶，當應為癸○○所得掌控之帳戶方符常情，而被告辛○○
  雖登記為全方位徵信社之負責人，然僅為名義負責人，實為被告癸○○僱用之員工
  一情，業據被告癸○○陳明，是提供告訴人乙○○親人匯款之李天后帳戶，應以由
  被告癸○○或辛○○提供，被告癸○○方能掌控該款項，是應以被告癸○○、辛○○於本院九十二年六月十八日庭訊所言為可採。
三綜上所述，堪認被告癸○○於本院最後一次審理之自白，與事實相符，足以採信，
  被告癸○○先前否認犯罪，辯稱：伊與告訴人在尋覓園咖啡廳談妥後，即各自離開
  云云，被告辛○○前否認有至賓館，後辯稱雖有至賓館，但未恫嚇告訴人，亦未以
  火柴燒告訴人云云，均為卸責之詞。本件事證明確，被告犯行洵堪認定，應依法論
  科。
四核被告癸○○、辛○○剝奪乙○○行動自由部分，係犯刑法第三百零二條第一項之
  私行拘禁罪（本條項所稱之以非法方法剝奪人之行動自由為私行拘禁之補充規定，
  倘行為人將他人私行拘禁，按主要規定優於普通規定之原則，自不應宣告補充規定
  之罪名，最高法院七十九年台上字第二六三三號判決揭有明文，故本件僅論以被告
  等人私行拘禁罪），另按刑法第三百零二條之妨害自由罪，係妨害他人自由之概括
  規定，故行為人具有一定目的，以非法方法剝奪人之行動自由者，除法律別有處罰
  較重之規定，應適用各該規定處斷外，如以使人行無義務之事，或妨害人行使權利
  為目的，而其強暴、脅迫復已達到剝奪人行動自由之程度，則其使人行無義務事或
  妨害人行使權利之低度行為，應為剝奪人行動自由之高度行為所吸收，不應再依同
  法第三百零四條第一項論處（最高法院二十九年上字第二三五九號判例參照），是
  被告等人雖以強暴、脅迫行為使乙○○為撥打電話調錢之無義務事，然此低度行為
  已為剝奪行動自由之高度行為所吸收，不另論罪。被告癸○○、辛○○以火柴點火
  燒告訴人胸部，致告訴人受傷部分，係犯刑法第二百七十七條第一項之傷害罪。被
  告癸○○、辛○○、己○○、丙○○就所犯前開妨害自由罪間，有犯意之聯絡及行
  為之分擔，就所犯傷害罪間均有犯意之聯絡，被告癸○○、辛○○、己○○間有行
  為之分擔，被告丙○○則有將被告己○○等人之行為視為自己行為之意，均為共同
  正犯。被告癸○○、辛○○所犯前開二罪間，有方法結果之牽連關係，應依牽連犯
  之規定，從一重之刑法第三百零二條第一項罪處斷。被告辛○○曾有如犯罪事實欄
  所述之犯罪科刑執行情形，有台灣高等法院檢察署刑案記錄簡覆表一份在卷可參。
  其受有期徒刑之執行完畢後，五年內再犯本件有期徒刑以上之罪，為累犯，應依刑
  法第四十七條規定加重其刑。爰審酌被告辛○○素行不佳、被告癸○○、辛○○犯
  罪之動機、於本件犯罪中所分擔之行為、造成之損害、被告癸○○、辛○○原矢口
  否認犯行，待被告己○○通緝到案坦認犯罪，被告丙○○因而承認犯行後，被告癸○○始承認本件犯行，被告辛○○則僅承認有至賓館之犯後態度等一切情狀，分別
  量處如主文所示之刑。又被告行為後，刑法第四十一條業於九十年一月十日修正公
  布，同年月十二日生效，舊法規定犯最重本刑三年以下有期徒刑以下之刑之罪，而
  受六個月以下有期徒刑或拘役之宣告，因身體、教育、職業、家庭之關係或其他正
  當事由，執行顯有困難者，得易科罰金，修正後刑法第四十一條第一項規定，凡犯
  最重本刑五年以下有期徒刑以下之刑之罪，而受六個月以下有期徒刑或拘役之宣告
  ，均得易科罰金，比較新舊法之規定，以修正後之新法有利於行為人，自應依刑法
  第二條第一項前段規定，適用裁判時之新法，均併予宣告易科罰金之折算標準。
五公訴人認被告癸○○、辛○○與被告己○○、丙○○於與告訴人乙○○離開尋覓園
  咖啡廳時，即起剝奪告訴人行動自由之犯意聯絡，共同強押告訴人搭乘計程車前往
  台北市士林區某處，於台北市士林區換搭被告癸○○駕駛之自用小客車時，有用夾
  克矇告訴人之頭部，於旅館內，並將告訴人之衣褲褪去，除前述將告訴人之手綁在
  椅子上外，另亦將告訴人之腳綁在椅子上，除以膠布矇上告訴人之嘴巴外，另以膠
  布矇住告訴人之眼睛；另被告癸○○、辛○○、己○○對乙○○恫稱如事實欄所述
  各語，乙○○並因而心生恐懼，另構成刑法第三百零五條之恐嚇危害安全罪等語；
  再被告癸○○於八十八年十一月二十八日在台北市○○○路、南京西路口取得告訴
  人交付之十萬元，事後又對告訴人恫稱：上開五十萬元充作利息，十二月底前應再
  交付八十萬元，否則會更難看云云，亦涉刑法第三百零五條之恐嚇危害安全罪嫌，
  惟：
  (一)按犯罪事實，應依證據認定之，無證據不得認定其犯罪事實，又不能證明被告犯
    罪者，應諭知無罪之判決，刑事訴訟法第一百五十四條第二項、第三百零一條第
    一項分別定有明文。又告訴人之告訴，係以使被告受刑事訴追為目的，是其陳述
    是否與事實相符，仍應調查其他證據以資審認，最高法院五十二年度台上字第一
    三○○號判例參照。
  (二)然查告訴人對此，有稱遭強押上計程車云云，亦有稱：在尋覓園咖啡廳時，是自
    願跟被告等人去見其老大，自願上計程車等語（請參偵卷第一○○頁，本院九十
    二年五月二十一日筆錄），先後為不一之陳述，查尋覓園咖啡廳係公共場所，隨
    時有不特定人出入，而計程車又為大眾交通工具，當時告訴人若係遭強押上計程
    車，計程車司機應會發現異狀，於告訴人等人下車後，該司機有可能報警，另告
    訴人下車時亦可能向計程車司機呼救，被告己○○、丙○○等人不可能不知，被
    告己○○、丙○○等人依常情實不可能強押告訴人上計程車，應以告訴人所稱：
    上計程車係伊自願等語為可採。是公訴人認被告己○○、丙○○妨害自由行為始
    於該時，尚難認屬實。又公訴人認於共同被告癸○○所駕駛之自小客車時，告訴
    人遭被告己○○等人以夾克矇頭，在賓館內被告己○○、丙○○等人有強令告訴
    人褪去衣、褲，並將告訴人之腳綑綁，以膠布矇住眼睛，然查上開部分除告訴人
    之指訴外，別於證據可佐，此部分自難認為與事實相符。
  (三)再按刑法第三百零五條之恐嚇危害安全罪，係指單純以將來加害生命、身體、自
    由、名譽、財產之事，恐嚇他人致生危害於安全者而言，如對於他人之生命、身
    體等，以現實之脅迫手段加以危害要挾，而剝奪人之行動自由者，應構成刑法第
    三百零二條之剝奪他人行動自由罪，縱有恐嚇行為，亦僅屬剝奪他人行動自由罪
    之手段，無更論以恐嚇危害安全罪之餘地（最高法院八十四年度台非字第一九四
    號判決參照）。是被告己○○、丙○○對告訴人所為之上開各語，應為其所犯剝
    奪他人行動自由罪之手段，無更論以刑法第三百零五條罪之餘地，公訴人認另成
    立刑法第三百零五條之恐嚇危害安全罪，當屬誤會。
  (四)告訴人指訴被告癸○○於八十八年十一月二十八日收受其交付之十萬元，事後又
    對其恫稱：上開五十萬元充作利息，十二月底前應再交付八十萬元，否則會更難
    看云云，依公訴人所舉之證據，除欲使被告受刑事訴追之告訴人之陳述外，別無
    其他證據可佐，依前說明，自難憑此遽認被告癸○○涉有此部分犯行。
  (五)上開部分原均應為無罪之諭知，然因檢察官認上開部分與已起訴且經本院論罪科
    刑部分，或為同一犯罪事實，或有牽連犯裁判上一罪關係，爰均不另為無罪之諭
    知。
六據上論斷，應依刑事訴訟法第二百九十九條第一項前段，刑法第二十八條、第二百
  七十七條第一項、第三百零二條第一項、第五十五條、第四十七條、第二條第一項
  前段、第四十一條第一項，罰金罰鍰提高標準條例第一條前段、第二條，判決如主
  文
本案經檢察官林聰良到庭執行職務
中      華      民      國      九十三      年      三    月    八      日
                                臺灣士林地方法院刑事第五庭
                                    審判長法  官  蔡  明  宏
                                          法  官  黃  潔  茹
                                          法  官  江  翠  萍
右正本證明與原本無異。
如不服本判決，應於判決送達後十日內，向本院提出上訴狀。
                                          書記官  范  淑  芬
中      華      民      國      九十三      年      三    月    十七    日
附錄本判決論罪科刑依據之法條：
刑法第二百七十七條第一項
傷害人之身體或健康者，處三年以下有期徒刑、拘役或一千元以下罰金。
刑法第三百零二條第一項
私行拘禁或以其他非法方法，剝奪人之行動自由者，處五年以下有期徒刑、拘役或三
百元以下罰金。
